最高法院刑事判決　　　　　　九十六年度台上字第四０００號
上　訴　人　甲○○
選任辯護人　謝志嘉律師
　　　　　　方正儒律師
上　訴　人　乙○○
　　　　　　丙○○
上列上訴人等因妨害投票案件，不服台灣高等法院中華民國九十
六年五月三日第二審判決（九十五年度上訴字第三五０八號，起
訴案號：台灣新竹地方法院檢察署九十四年度選偵字第四八號）
，提起上訴，本院判決如下：
    主   文
原判決撤銷，發回台灣高等法院。
    理   由
本件原判決認定民國九十四年十二月三日為新竹市議會第七屆議
員選舉投票日，依公職人員選舉罷免法第十五條第一項規定，在
各該選區繼續居住四個月以上，為該選舉區之選舉人（以行政區
域為範圍計算）；又同法第二十三條規定：選舉人名冊由鄉（鎮
、市、區）戶籍機關依戶籍登記簿編造。凡投票日前二十日已登
錄戶籍登記簿依規定有選舉人資格者，應編入名冊。投票日前二
十日以後遷出之選舉人，仍應在原選舉區行使選舉權。上訴人甲
○○為該次選舉之第五選區（香山區）候選人，渠為期能順利當
選該屆新竹市議會議員，竟與其妻舅即上訴人乙○○基於使投票
發生不正確結果之犯意聯絡，規劃將居住其他選舉區而實際並未
居住於上開選區具有公民資格之親友，自其他選區虛報戶籍遷入
至蘇某向吳佳峰承租居住之新竹市○○路十四號，俾戶政機關將
之編製入該選區之選舉人名冊，以取得該選舉區之投票權。而(一)
、由甲○○於九十四年六月間某日，在其經營之南海工程公司所
建造「薔薇莊園」工地，向前來洽公之江本誠（起訴書誤載為江
本城，業經檢察官為緩起訴處分）請求其將戶籍遷入其選區內，
以便投票予以支持，並指示其找乙○○處理遷移戶籍之事，江某
允諾，即與甲○○基於犯意聯絡，將個人印章、戶口名簿交予乙
○○，蘇某再將之轉交「萊就富便利超商」之不知情店員鄭佩卿
，由鄭女以受託人名義，於同年月十三日前往新竹市香山區戶政
事務所，將江本誠之戶籍自基隆市○○區○○街八三之六號十樓
遷出，並遷入新竹市○○路十四號內。(二)、上訴人丙○○為甲○
○之胞弟吳國亮介紹認識之朋友，甲○○於同年月八日，致電予
丙○○，告以其確定參選新竹市議員，二人遂基於犯意聯絡，由
丙○○主動表示要將戶籍遷至香山區，甲○○默示同意，並表示
將提供戶籍供其遷入。丙○○遂將個人印章、戶口名簿交予乙○
○，蘇某將之轉交不知情之鄭佩卿，由鄭女以受託人名義，於同
年月十三日前往新竹市香山區戶政事務所，將丙○○之戶籍自台
北市○○區○○路二段八號二樓遷出，並遷入新竹市○○路十四
號。(三)、黃肇君（業經檢察官為緩起訴處分）係甲○○之專科同
學，為英智營造有限公司負責人，與甲○○有業務往來。乙○○
基於使投票發生不正確結果之犯意，於同年六月間某日，向黃肇
君請求其將戶籍遷入新竹市○○路十四號，以便支持甲○○參選
新竹市議員，黃肇君遂於同年月十五日，持房屋稅單、個人印章
、戶口名簿等資料前往新竹市香山區戶政事務所，將戶籍自新竹
縣竹北市○○街三十五號四樓遷出，並遷入新竹市○○路十四號
。嗣經法務部調查局新竹市調查站察覺上情，經台灣新竹地方法
院檢察署檢察官於同年十一月上旬，寄發傳票及勸導函予乙○○
、江本誠、丙○○、黃肇君等人，勸導渠等於同年十一月十三日
即「選舉人名冊」編製完成前，將虛報遷入之戶籍遷回原實際居
住處所。江、黃二人迄同年十一月十三日選舉人名冊編製完成後
，始辦妥遷籍手續，而丙○○則始終未將戶籍遷離，新竹市香山
區戶政事務所因之將江本誠、黃肇君、丙○○三人編入「台灣省
新竹市第七屆市議員第二一八選區之選舉人名冊」並公告確定，
其等依法在上開選舉第五選區（香山區）享有行使投票之權利，
而丙○○並於投票當日前往投票。渠等即以此非法方法使該選舉
區計算得票比率基礎之選舉人人數為不實之增加，而使上開選舉
之投票發生不正確之結果等情。因認第一審判決經比較刑法新舊
規定後，論處上訴人等三人共同以非法之方法，使投票發生不正
確之結果罪刑（丙○○為累犯），為無不合，予以維持，駁回上
訴人等三人在第二審之上訴。固非無見。
惟查：(一)、有罪判決書所記載之犯罪事實，為論罪科刑適用法律
之基礎，故法院應將依職權認定與論罪科刑有關之事實，為明確
記載，然後於理由內敘明犯罪事實所憑之證據及認定之理由，始
足為適用法律之依據。若事實未有此記載，而理由加以說明，為
理由失其依據之矛盾；如事實有此記載，理由未予說明，則為理
由不備，按諸刑事訴訟法第三百七十九條第十四款規定，其判決
當然為違背法令。依原判決認定之事實，甲○○就江本誠為支持
渠參選新竹市議員，而將戶籍虛偽遷入新竹市○○路十四號，係
與江某二人為共同犯意聯絡，指示江某將戶籍遷移所需資料交予
乙○○辦理。並未認定乙○○就此部分與渠二人有共同犯意聯絡
。另丙○○將其戶籍遷入同上地址亦係與甲○○為共同犯意聯絡
，而將印章、戶口名簿等交予蘇某辦理，並未認定乙○○就此與
吳、劉二人有共同犯意聯絡。另黃肇君將其戶籍遷入同上地址，
則係渠與乙○○二人基於犯意聯絡，由黃某自行辦理戶籍遷入事
宜，並未認定甲○○就此與黃、蘇二人有何共同犯意聯絡及行為
分擔。乃原判決於理由內謂江本誠、丙○○與黃肇君均係為選舉
目的而遷入戶籍，而分別與甲○○、乙○○間，有共同妨害投票
正確之犯意聯絡及行為分擔，為共同正犯等語。即與上開認定之
事實不相符合，而有判決理由矛盾之違法。(二)、原判決於理由內
係以黃肇君於第一審法院民事庭調查及本案偵查中具結之供證，
資為認定甲○○就黃某為選舉目的，並無實際居住之事實，將其
戶籍遷入上址，係與乙○○、黃肇君二人有妨害投票之共同犯意
聯絡。然黃肇君上開具結之證詞則指係乙○○拜託伊將戶籍遷至
上址，俾支持甲○○選市議員，吳某本人並未向伊提到遷戶籍之
事，並未提及甲○○就此與之有如何為犯意聯絡或行為分擔情事
。乃原判決理由引為甲○○部分科刑判決之主要論據，要與其事
實之認定不相符合，而有證據上理由矛盾之違誤。(三)、當事人聲
請調查之證據，若與待證之事實確有重要關係，而又非不易調查
或不能調查者，則為明瞭案情起見，自應踐行調查程序，否則即
有審判期日應行調查之證據而未予調查情形，其判決即難謂為適
法。甲○○之選任辯護人於原審曾具狀主張丙○○於投票日（九
十四年十二月三日）四個月前即已住在新竹市○○路十四號，渠
於九十一年至九十三年間，且因住該址為停車問題與人發生衝突
，遭他人向轄區新竹市第三分局香山派出所報案處理，故為此聲
請向該派出所函查是否確有其事，並聲請傳訊證人即劉某居住上
址之鄰居、里長、大樓管理員劉新田、吳明德、陳見成、賴壽春
、鄭淑珠、薛功明及楊秋東（見原審卷第一七八頁）。原審就吳
某選任辯護人主張上揭對上訴人等有利之證據，既未加調查、傳
訊，復未於判決內說明無為該調查必要之理由，乃遽為科刑之判
決，非惟證據調查職責未盡，抑且理由不備。以上，或係上訴人
等上訴意旨所指摘，或為本院得依職權調查之事項，應認原判決
有撤銷發回更審之原因。原判決不另諭知無罪部分，基於審判不
可分之原則，併予發回。又刑法第一百四十六條妨害投票正確罪
，已於九十六年一月二十四日經修正公布，特針對以虛偽遷移戶
籍之方法，取得投票權，而影響選舉結果之行為，增訂第二項「
意圖使特定候選人當選，以虛偽遷徙戶籍取得投票權，而為投票
者，亦同」之規定。案經發回，更審判決對此增訂之妨害投票正
確罪之適用，宜予注意，併此敘明。
據上論結，應依刑事訴訟法第三百九十七條、第四百零一條，判
決如主文。
中　　華　　民　　國　九十六　年　　七　　月　二十六　日
                      最高法院刑事第七庭
                          審判長法官  張　淳　淙
                                法官  劉　介　民
                                法官  張　春　福
                                法官  洪　昌　宏
                                法官  蔡　彩　貞
      本件正本證明與原本無異
                                      書  記  官
中　　華　　民　　國　九十六　年　　八　　月　　二　　日
                                                      v
